【裁判字號】    88,上易,179
【裁判日期】    891107
【裁判案由】    返還不當得利
【裁判全文】
臺灣高等法院民事判決                 八十八年度上易字第一七九號
    上    訴    人
   (即附帶被上訴人) 協興隆工程股份有限公司
    法 定 代 理 人  林昭君.
    訴 訟 代 理 人  李忠雄.
                    劉秉鈞律師
    被  上  訴  人
    (即附帶上訴人)  甲○○                  住台北市○○區○○路一號
    訴 訟 代 理 人  林首愈律師
右當事人間請求返還不當得利事件，上訴人對於中華民國八十八年六月十二日臺灣基
隆地方法院八十七年度訴字第二一０號第一審判決提起上訴，被上訴人為附帶上訴並
為訴之追加，本院判決如左：
    主    文
上訴及附帶上訴均駁回。
甲○○追加之訴及假執行之聲請均駁回。
第二審訴訟費用關於上訴部分，由上訴人負擔，附帶上訴部分，由被上訴人負擔；甲
○○在第二審追加之訴之訴訟費用由甲○○負擔。
    事    實
甲、上訴人（即附帶被上訴人）方面：
一、聲明：
  (一)上訴聲明
  1.原判決不利於上訴人部分廢棄。
  2.右廢棄部分，被上訴人在第一審之訴及假執行之聲請均駁回。
  3.第一、二審訴訟費用由被上訴人負擔。
  (二)答辯聲明
  1.附帶上訴及假執行聲請均駁回。
  2.附帶上訴訴訟費用由附帶上訴人負擔。
  3.如受不利益判決，附帶被上訴人願供擔保請准免予假執行。
  4.甲○○在第二審追加之訴及假執行之聲請駁回。
二、陳述：除與原判決所載相同者，予以引用外，補述略稱：
  (一)上訴部分：
  １、關於上訴人扣被上訴人新台幣（下同）三十萬元之借款利息七萬二千四百十四
      元部分：被上訴人於民國（下同）八十一年九月十五日向上訴人借款現金三十
      萬元之事實，業經證人陳貞伶於八十九年一月三十一日到庭證實及上訴人所提
      之當日現金傳票足稽，故兩造於八十二年三月二十二日結算系爭工程第二十一
      期款時，上訴人扣除之利息七萬二千四百十四元係該筆現金借款三十萬元之利
      息，有傳票記錄及被上訴人原審所提八十三年二月八日帳目計算表中所載利息
      起算日係八十一年九月十五日，而非被上訴人陳稱之還款日八十一年九月一日
      可證明，若上訴人確係因漏未記載被上訴人之還款而多扣利息，則利息起算日
      應自八十一年九月一日，而非八十一年九月十五日，被上訴人主張已於八十一
      年九月一日償還八十一年九月十五日所借之現金三十萬元，顯有誤會。
  ２、張志源工資十五萬元部分：依兩造約定，上訴人除報稅及請款外並無其他義務
      ，即施作系爭工程所有費用包括材料費、人事費均由被上訴人自行負責；被上
      訴人因施作系爭工程嚴重遲誤及諸多疏失，遭業主召開協商會要求撤換系爭工
      程工地主任，而上訴人依被上訴人之請求，於協商會中同意派訴外人張志源擔
      任系爭工程之工地主任，是以根據兩造本件承攬工程契約之權利義務關係，被
      上訴人應負擔系爭工程工地主任之必要費用。再者，從被上訴人所提出之八十
      二年三月二十三日之流水帳上（八十二年元月部份）載明「尚未扣除張志源$1
      50,000」亦經被上訴人簽認，上訴人扣抵此部分之款項自屬正當。
  ３、方苑工程顧問有限公司（下稱方苑公司）之借款利息十一萬八千八百三十元部
      分：由上訴人資金往來資料可知被上訴人從未匯款一百萬元予上訴人，上訴人
      否認有向被上訴人借款一百萬元。且上訴人存款充裕，沒有必要向被上訴人借
      一百萬元。
  ４、遲延利息部分二萬六千九百五十元部分：雙方就本件工程款未定給付期限，依
      民法第二百二十九條第二項，給付無確定期限者，債務人於債權人得請求給付
      時，經其催告而未為給付，自受催告時起，負遲延責任。被上訴人主張上訴人
      遲延給付，為上訴人所否認，被上訴人自應就上訴人遲延之事實負舉證責任；
      被上訴人未舉證證明本件工程款定有給付之確定期限，亦未證明其曾向上訴人
      為催告，其主張遲延利息自不合法。
  ５、被上訴人係向上訴人承攬本件「基隆市政府第五期深澳坑市地重劃工程」，兩
      造間就系爭工程有承攬關係存在，依民法第一百二十七條規定，本件工程款請
      求權應適用短期消滅時效之規定，被上訴人於八十七年起訴，惟系爭工程款最
      後一期之結算日期為八十三年二月八日，被上訴人之工程款請求權因兩年間不
      行使，上訴人自得為時效抗辯，被上訴人之請求顯無理由。
  (二)被上訴人附帶上訴之三十萬三千一百八十九元部分：被上訴人於原審八十七年十
    一月七日庭呈附表已明列該筆稅款細目，並且兩造對該筆稅款應由被上訴人負擔
    並無爭執，被上訴人竟違反「禁反言」原則，並追復否認上訴人原審提出之文書
    ，自有違反現行民事訴訟法第四百四十七條第四款之規定，因重大過失未於第一
    審提出新攻擊或防禦方法，自不得再為主張。
  (三)被上訴人在第二審為訴之追加聲明請求上訴人再給付九十六萬四千八百十九元部
    分：依兩造之約定，被上訴人應提供本件全部工程款同額之發票，如未提出或提
    供之發票金額不足時，應就不足金額部分，按百分之九扣款，此觀被上訴人所提
    出八十三年二月八日之流水帳，載明「保留發票10,720,213×9％＝964,819之由
    來，被上訴人亦在流水帳上簽名，不容其否認。且查被上訴人自認其應就10,878
    ,000元部分提供發票部分，而此部分被上訴人因未提供發票，經雙方於八十二年
    元月會帳時，記明「扣工資（10,878,000＋19,470）×5％＝544,874」惟兩造於
    八十三年二月八日會帳時，就其中10,878,000元應負擔之5%發票稅款部分，已退
    還被上訴人，有被上訴人所提出該日流水帳之記載可證，被上訴人主張此部分係
    重複扣款非有理由。
三、證據：除引用原審立證方法外，補提：華南商業銀行跨行匯款申請書、華南商業
    銀行活期存款存摺、基隆市政府函、轉帳傳票、中國農民銀行存款明細分戶帳、
    第一銀行活期存款存摺、中國農民銀行活期存款存摺影本各一件為證，並聲請訊
    問證人張志源、陳貞伶及向基隆市政府地政科函查。
乙、被上訴人（即附帶上訴人）方面：
一、聲明：
  (一)原判決不利於被上訴人部分廢棄。
  (二)右開廢棄部分，上訴人應再給付被上訴人新台幣三十萬三千一百八十九元及自八
    十七年八月十五日起至清償日止按週年利率百分之五計算之利息。
  (三)被上訴人經第二審追加請求上訴人應再給付被上訴人新台幣九十六萬四千八百一
    十九元整，及自八十八年十一月十日起至清償日止按週年利率百分之五計算之利
    息。
  (四)第二、三項聲明願供擔保請准宣告假執行。
  (五)對造之上訴駁回。
  (六)第一、二審訴訟費用均由上訴人負擔。
二、陳述：除與原判決所載相同者，予以引用外，補述略稱：
  (一)本件請求之訴訟標的：上訴人應給付被上訴人之工程款中：上訴人以１、系爭工
    程中被上訴人曾短期僱用上訴人公司員工張志源五個月，應給付其薪資十五萬元
    ；２、兩造間另有借款三十萬元之利息七萬二千四百四十元；３、被上訴人向其
    調借一百萬元借給訴外人方苑工程顧問有限公司（下稱方苑公司），應付利息十
    一萬八千八百三十元主張抵銷扣除之部分，及附帶上訴部分之上訴人於八十二年
    三月二十二日結算時溢扣稅金三十萬三千一百八十九元，及被上訴人擴張起訴聲
    明主張上訴人於八十三年二月八日結算時溢扣發票稅金九十六萬四千八百十九元
    部分，被上訴人係依不當得利之規定請求返還及依兩造借牌契約之工程款請求權
    請求給付。另，上訴人遲延給付之利息二萬六千九百五十元，係依借牌契約之工
    程款請求權請求給付。
  (二)兩造間借牌契約之性質，是民法上之非典型契約，並非承攬契約，或次承攬契約
    ，並無二年短期時效之適用，本件借牌契約之請求權消滅時效應依一般請求權之
    原則為十五年，並無罹於時效之問題。
  (三)上訴人提出上訴部分：
  １、張志源工資部分：張志源並未以工地主任之身分於工地現場為甲○○服勞務。
      基隆市政府八十八年十二月二十三日（八八）基府地劃自第一一八八九二號函
      僅謂上訴人表示將由張志源擔任工地主任，縱或對基隆市政府而言工地主任名
      義上為張志源，上訴人仍應就張志源實際上有在工地為被上訴人服五個月之勞
      務，且兩造約定應由被上訴人負擔張志源薪資，負舉證責任。
  ２、方苑公司之借款利息十一萬八千八百三十元部分：匯入方苑公司之二百萬元，
      係以上訴人之名義匯入方苑公司帳戶，有合作金庫之存款憑條為證，足證是上
      訴人借款給方苑公司。又，被上訴人借上訴人之一百萬元，係被上訴人向訴外
      人李阿添借貸而來，當時被上訴人開立其妻潘紀玉治為發票人，自己為背書人
      ，到期日為八十二年九月十日，付款人為第二信用合作社大同分社之面額為一
      百萬元之本金支票，及同上發票人、背書人、付款人、到期日為八十二年七月
      二十五日六萬元之利息票一張給李阿添，該本金支票尚有上訴人之負責人林昭
      君之親筆簽名背書為憑，倘非實際上係上訴人向被上訴人調借一百萬元，上訴
      人之負責人無由在支票上簽字背書。
  ３、三十萬元借款利息七萬二千四百十四元部分：被上訴人於八十一年八月間向上
      訴人借款三十萬元，以支付下包廠商連銀來之工程款，上訴人開立八十一年九
      月六日到期之支票一張交付被上訴人，並以該支票到期兌現作為借款之交付。
      然兩造於支票到期前之八十一年九月一日即因進行第二十期之會算，上訴人即
      於應交付被上訴人之工程款中扣除，此即八十一年九月一日之帳目表中記載「
      扣開９月６日支票３０００００元」等語。上訴人辯稱尚有一筆三十萬元借款
      ，並傳訊證人陳貞伶謂其於大樓樓梯口交付三十萬元給被上訴人，被上訴人否
      認其證言。又，八十二年三月二十二日帳目表雖記載扣借款一百六十萬元，實
      為一百三十萬元之誤載，此參該帳目表第四行起：領回0000000－牌稅 824052
      －工資544874－借款0000000（若以0000000計算，則結果不符）＋退工資6426
      －代付費用102萬＝0000000元（即當期被上訴人簽取之金額）。由上計算可知
      ，截至八十二年三月二十二日為止，被上訴人僅欠上訴人一百三十萬元，且於
      該日會算後已全部清償完畢。
  ４、遲延利息二萬六千九百五十元部分：兩造係約定基隆市政府給付工程款後上訴
      人即應將款項轉交被上訴人，查基隆市政府於八十三年二月八日匯入工程款一
      千零九十萬五千四百七十六元於上訴人帳戶，上訴人既知依約於同日交付被上
      訴人六百萬元，則無理由將剩餘款項任意扣留。是以八十三年二月八日應即為
      給付期限，自期限屆滿時起，上訴人應負遲延責任。又，依上訴人於原審所提
      之李平和、成興鑄造公司王秋敏所立之收據，內容均為被上訴人已全數結清工
      程款，且收據日期均為八十三年二月八日及二月九日，恰為上訴人收到基隆市
      政府匯入工程款之日期，可見上訴人所辯與證據不相吻合。且依契約之相對性
      ，上訴人非下包商之契約相對人，系爭工程款亦未受第三人假扣押，上訴人並
      無不能給付之事由，其以下包廠商要求為由，拒付工程款，於法無據。
  (四)附帶上訴之三十萬三千一百八十九元部分：原審第八十七、八十八頁之帳冊乃私
    文書，被上訴人否認其形式及實質之真正，上訴人應就此私文書之真正負舉證責
    任。
  (五)追加之訴請求九十六萬四千八百一十九元部分：原遭基隆市政府扣款之一千零八
    十七萬八千元因上訴人提起仲裁請求並獲勝，基隆市政府因而連同執行費二萬七
    千四百七十六元共一千零九十萬五千四百七十六元返還上訴人。惟關於此筆一千
    零八十七萬八千元金額，被上訴人早已提供如數面額之發票，此由八十二年三月
    二十二日帳目表第三行「入00000000」可證。上訴人於八十三年二月八日帳目表
    中第三、四行枉顧事實，復強行扣留九十六萬四千八百一十九元，至今積欠不還
    ，爰於本院為訴之追加。
三、證據：除引用原審立證方法外，補提：押標金收據、協興隆公司八十一年五月五
    日函、第一商業銀行匯款通知單影本各一件及支票影本二件為證，並聲請訊問證
    人陳東亮及向基隆市政府函調八十一年五月二十八日「基隆市政府第五期深澳坑
    市地重劃工程」工程協商會議之會議記錄。
    理    由
一、本件被上訴人於上訴人合法提起上訴後，對上訴人提起附帶上訴，並依兩造八十
    三年二月八日之帳目表為訴之追加擴張請求上訴人應再給付被上訴人九十六萬四
    千八百十九元及自八十八年十一月十日起至清償日止按週年利率百分之五計算之
    利息，核其性質屬訴之追加，因其請求之基礎事實同一，依民事訴訟法第四百四
    十六條但書及第二百五十五條第一項第二款規定，其追加程序，應予准許，合先
    敘明。
二、本件被上訴人（即附帶上訴人）起訴主張：伊於七十八年間向上訴人借牌承作基
    隆市政府之「基隆市政府第五期深澳坑市地重劃工程」（下稱系爭工程），兩造
    約定：該工程以上訴人名義承包，由被上訴人實際施作，並取得總工程款之百分
    之九十五為報酬；上訴人則負責辦理請款及報稅事宜，並取得其餘百分之五為報
    酬，民間俗稱牌稅；另有關系爭工程上訴人應繳納百分之九營業稅由被上訴人負
    擔。上開款項，應由上訴人向基隆市政府請款，於收到基隆市政府核撥之工程款
    後，扣除其應得之百分之五報酬及被上訴人應負擔百分之九稅金外，餘應即交付
    被上訴人。茲該工程業於八十一年九月三十日由被上訴人施作完工，上訴人尚積
    欠被上訴人最後三期工程款六十四萬四千四百三十三元；又，上訴人應於八十三
    年二月八日基隆市政府核撥工程款之日，即給付工程款予被上訴人，然上訴人於
    該日僅給付被上訴人六百萬元，餘則遲延給付十日至三個月之久，上訴人應給付
    遲延利息計二萬六千九百五十元，爰依不當得利返還請求權及兩造借牌契約之工
    程款請求權，求為命上訴人給付六十七萬一千三百八十三元及自民國八十七年八
    月十五日起至清償日止按週年利率百分之五計算之利息之判決。被上訴人並於本
    院主張伊已依約提供原遭基隆市政府扣款之一千零八十七萬八千元之發票，被上
    訴人復於八十三年二月八日帳目表中強行扣留九十六萬四千八百十九元，故追加
    請求上訴人應再給付被上訴人上開金額及自八十八年十一月十日起至清償日止按
    週年利率百分之五計算之利息。（原審判決上訴人應給付被上訴人三十六萬八千
    一百九十四元及自八十七年八月十五日起至清償日止按週年利率百分之五計算之
    利息，駁回被上訴人其餘之訴。被上訴人於上訴人上訴後，提起附帶上訴，於法
    並無不合，應予准許。）上訴人則以被上訴人之工程款請求權已罹於消滅時效，
    且伊所欠被上訴人之工程款六十四萬四千四百三十三元，伊已主張抵銷扣抵完畢
    ，另遲延給付被上訴人工程款係因不可歸責於上訴人之事由所致，不應令上訴人
    負遲延之責；又，被上訴人並未提供一千零八十七萬八千元之發票，上訴人並無
    重複扣款等語置辯。
三、查被上訴人主張兩造於七十八年間就上訴人承作之「基隆市政府第五期深澳坑市
    地重劃工程」，訂有契約，由被上訴人施作，並取得工程款百分之九十五為報酬
    ，上訴人取得工程款百分之五，上訴人尚積欠最後三期工程款六十四萬四千四百
    三十三元未付；且上訴人遲延給付工程款自十日至三個月不等乙節，業據其提出
    上訴人所製之八十二年三月二十二日帳目計算表、八十一年九月一日帳目計算表
    、八十三年二月八日帳目計算表、上訴人土地銀行存款明細（見原審卷第八至十
    一頁）及被上訴人於八十七年十一月十七日庭呈之附表（見原審卷第四七頁）為
    證，且上訴人就上開未給付之工程款亦不爭執（見原審卷第七八頁），堪信為真
    實。惟上訴人以前揭情詞置辯，就上開金額主張抵銷，故本件所應審究者，為上
    訴人主張之抵銷項目及金額是否有據，及上訴人遲延給付工程款是否有不可歸責
    於伊之事由。經查：
  (一)張志源於八十年間為上訴人公司之員工，擔任上訴人在系爭工程之工地主任，有
    上訴人提出之八十八年十二月二十三日基隆市政府（八八）基府地劃字第一一八
    八九二號函（見本院卷第八四頁）及證人張志源到庭證述屬實。依證人張志源於
    本院證稱：「我領公司薪水，老闆未告訴我薪水將由潘先生負擔，．．．我掛名
    工地主任，但只負責道路測量，．．．派工作是由資深的潘先生做。」（見本院
    卷第一七三頁），則張志源既為上訴人公司之員工，理應由上訴人公司核發薪水
    ，且上訴人未能舉證證明兩造約定張志源之薪資應由被上訴人負擔，是以上訴人
    主張抵銷，令被上訴人負擔張志源工資十五萬元，尚屬無據。故被上訴人請求返
    還預扣之張志源工資十五萬元，洵屬正當。
  (二)關於消費借貸予方苑公司之一百萬元之利息部分：經查，匯至方苑公司之二百萬
    元，分為二筆，一於八十二年五月三十一日由華南銀行匯入，另一於八十二年六
    月一日存入，均以上訴人名義為之，有卷附華南商業銀行跨行匯款申請書（見本
    院卷第四五頁）及合作因庫存款憑條可稽（見原審卷第四六頁）。被上訴人主張
    方苑公司係向上訴人借款二百萬元，其中一百萬元由上訴人逕自轉入方苑公司帳
    戶，餘一百萬元係上訴人向被上訴人借得，由上訴人當時之代理人李忠雄，以上
    訴人名義匯入方苑公司帳戶，業據提出八十二年六月一日合作金庫存款憑條為證
    ，上訴人之訴訟代理人李忠雄亦承認上開合作金庫存款憑條之一百萬元是伊以上
    訴人名義匯款給方苑公司（見原審卷第六一頁背面），惟上訴人辯稱係方苑公司
    向被上訴人借款二百萬，因被上訴人資金不足，轉向上訴人要求先行代墊其中之
    一百萬元云云，被上訴人對此否認之，查該存款憑條之資金既係被上訴人提供，
    而以上訴人名義匯入方苑公司帳戶，上訴人所辯顯違常理，且上訴人復未能舉證
    以實其說，則其所辯尚難採信，被上訴人此部分之主張堪信為真，上訴人主張此
    部份之抵銷，洵非正當。被上訴人請求返還溢扣之利息十一萬八千八百三十元，
    應予准許。
  (三)上訴人主張扣抵被上訴人向伊借款三十萬元之利息七萬二千四百十四元部分：被
    上訴人對其曾向上訴人借款三十萬元並不否認，惟主張已於八十一年九月一日清
    償完畢，有原審原證二號八十一年九月一日帳目表所載「扣開九月六日支票三０
    ０、０００」字樣為證（見原審卷第九頁），該三十萬元是從八十一年九月一日
    上訴人給付被上訴人之工程款中扣除返還，並為上訴人所不爭執，堪信為真。上
    訴人雖辯稱系爭三十萬元係被上訴人另於八十一年九月十五日所借，與前述被上
    訴人所稱之三十萬元借款，並非同一筆債務云云，然被上訴人否認之，則上訴人
    自應先就兩造間有此三十萬元之消費借貸關係負舉證責任，上訴人以證人陳貞伶
    之證言及提出轉帳傳票及中國農民銀行存款明細分戶帳影本（見本院卷第九六至
    九八頁）主張該三十萬元借款之存在，惟查陳貞伶為上訴人之會計人員，其證言
    是否屬實有待商榷，而上訴人提出之轉帳傳票為私文書，為被上訴人所否認，且
    中國農民銀行存款明細分戶帳亦無從證明其中三十萬元之支出原因，均不足證明
    上訴人此部份之主張，則上訴人預扣該三十萬元借款利息，亦難認有據。從而被
    上訴人請求返還溢扣之利息七萬二千四百一十四元，應予准許。
  (四)給付有確定期限者，債務人自期限屆滿時起，負遲延責任；給付無確定期限者，
    債務人於債權人得請求給付時，經其催告而未為給付，自受催告時起，負遲延責
    任，民法第二百二十九條第一項及第二項前段定有明文。本件被上訴人主張上訴
    人於八十三年二月八日自基隆市政府進帳工程款一千零九十萬五千四百七十六元
    ，應即給付伊九百九十三萬六千九百五十一元，然上訴人於該日僅給付伊六百萬
    元，其餘則遲至同年二月二十一日給付二百萬元，同年五月十四日給付三十七萬
    元，同年五月二十日給付一百五十六萬六千九百五十一元，上訴人無故遲延給付
    ，應賠償自八十三年二月九日起至清償日止，依各筆工程款數額，按週年利率百
    分之五計算之遲延利息共二萬六千九百五十元等語。上訴人雖於本院否認有給付
    遲延之情事，並辯稱縱有遲延給付之事實，本件給付無確定期限，被上訴人未為
    任何催告，其主張遲延利息不合法云云，惟查上訴人在原審對上開遲延利息之計
    算並不爭執，僅主張有扣抵原因（見原審卷第八一頁背面），且參酌被上訴人於
    原審提出之八十三年二月八日帳目明細表，上訴人於該日收取基隆市政府退回之
    逾期扣款一千零九十萬五千四百七十六元，並於同日即給付被上訴人六百萬元（
    見原審卷第十頁），堪認被上訴人主張本件給付定有期限，尚屬可採。又，上訴
    人雖於原審辯稱伊遲延給付工程款，係因被上訴人積欠其下包廠商款項，經其下
    包廠商要求上訴人暫緩付款所致，係不可歸責於被告事由致遲延給付，故不應令
    上訴人負遲延責任云云。惟查兩造為契約之當事人，互負契約上之義務，系爭工
    程款既未受第三人假扣押，上訴人應無不能給付之事由，其所辯遲延給付有不可
    歸責之事由，亦不可採。故被上訴人請求給付遲延利息二萬六千九百五十元，非
    無理由，應予准許。
  (五)被上訴人主張其在第二十期多提供發票三百三十六萬八千七百六十三元供上訴人
    報稅，上訴人應將餘額挪至第二十一期使用，然上訴人竟未於第二十一期使用，
    重複預扣百分之九稅金三十萬三千一百八十九元部分乙節，為上訴人所否認，查
    被上訴人在第二十期提供之發票尚有餘額三百三十六萬八千七百六十三元，有被
    上訴人於原審提出之八十一九月一日帳目計算表（見原審卷第九頁）為證，並為
    上訴人所不爭執，上訴人主張伊已將該發票金額挪至第二十一期使用，連同被上
    訴人另行提供之第二十一期之發票金額一百五十一萬四千五百五十元及中油發票
    金額四千七百一十九元，合計第二十一期之發票金額為四百八十八萬八千零三十
    二元，有上訴人公司帳冊節影本（見原審卷第八八頁）可憑，被上訴人雖否認該
    私文書之真正，惟查該帳冊節影本之記載與被上訴人提出之八十二年三月二十二
    日帳目計算表第三行「『應付發票』．．入四、八八八、０三二」所載相符，堪
    認上訴人所辯可採，上訴人應無重複預扣百分之九稅金情事。故被上訴人請求返
    還稅金扣除額三十萬三千一百八十九元，尚屬無據。
四、被上訴人於本院主張依兩造之八十二年三月二十二日帳目計算表第三行記載「入
    10,878,000」，可證伊已依約提供一千零八十七萬八千元之發票予上訴人，惟上
    訴人復於八十三年二月八日帳目表中第三、四行強行扣留稅金九十六萬四千八百
    十九元至今積欠不還，爰追加請求上訴人應如數給付云云。經查，依兩造之約定
    ，被上訴人應提供本件全部工程款同額之發票，如未提出或提供之發票金額不足
    時，應就不足金額部分，按百分之九扣款，此為兩造所不爭執。兩造之八十二年
    三月二十二日帳目明細表第三行雖有「10,878,000」之記載，然該明細表第五行
    亦記載「扣工資（10,878,000＋19,470）×5% = 544,874」（見原審卷第八頁）
    ，則依兩造之約定，被上訴人若有提供一千零八十七萬八千元之發票予上訴人，
    應無上開明細表第五行之記載；且被上訴人提出之八十三年二月八日之帳目明細
    表雖載有「保留發票10,720,213×9% = 964,819」（見原審卷第十頁），被上訴
    人亦在其上記載上訴人已返還五十四萬三千九百元，此即一千零八十七萬八千元
    之百分之五，則被上訴人主張上訴人此部份重複扣款，應無可採，被上訴人此項
    請求，非有理由。
五、稱承攬者，謂當事人約定，一方為他方完成一定之工作，他方俟工作完成，給付
    報酬之契約，民法第四百九十條定有明文。經查，兩造之契約內容，係約定系爭
    工程由被上訴人施做，工程完工後，由上訴人向基隆市政府領款，約定由被上訴
    人取得工程款百分之九十五，上訴人取得工程款百分之五；被上訴人應提出施做
    工作材料之進貨憑證（指只發票或收據），如被上訴人無法提出進貨憑證，上訴
    人可先就工程款中保留百分之九，作為無法核銷的稅金支出，如被上訴人提出部
    分進貨憑證，上訴人僅就未提出憑證部分，保留百分之九，此為兩造所不爭執（
    見原審卷第二十二頁）。是以兩造之契約內容顯然有別於上開民法所規定之承攬
    契約，核其性質應屬民法上之無名契約，其請求權之消滅時效應適用民法第一百
    二十五條之十五年消滅時效。上訴人抗辯本件為承攬契約，依民法第一百二十七
    條規定，被上訴人之請求已罹於二年之短期消滅時效云云，應無可採。兩造於七
    十八年間成立本件契約，而系爭工程最後一期之結算日期為八十三年二月八日，
    則被上訴人於八十七年八月四日提起本件訴訟，應認尚未罹於消滅時效。
六、綜上所述，本件被上訴人本於兩造契約之工程款給付請求權及不當得利返還求權
    ，請求上訴人給付工程款三十四萬一千二百四十四元及給付遲延利息二萬六千九
    百五十元，合計在三十六萬八千一百九十四元範圍內及自起訴狀繕本送達之翌日
    即八十七年五月十八日起算之法定利息為有理由，應予准許，逾此部份之請求為
    無理由。原審判命上訴人就上開應准許部分如數給付，於法並無不合。上訴及附
    帶上訴意旨指摘原判決不當，求予廢棄改判，為無理由，應予駁回。又，甲○○
    於本院追加請求上訴人應再給付九十六萬四千八百十九元，如前所述，為無理由
    ，其假執行之聲請亦失所附麗，應併予駁回。
七、本件事証已臻明確，兩造其餘攻擊防禦方法及証据資料，核與本件判決結果不生
    影響，毋庸一一論述，併予敘明。
八、據上論結，本件上訴人之上訴、被上訴人之附帶上訴及追加之訴均為無理由，依
    民事訴訟法第四百四十九條第一項、第七十八條判決如主文。
中      華      民      國    八十九    年    十一    月       七       日
                                民事第十五庭
                                    審判長法  官  蘇  永  宜
                                          法  官  李  錦  美
                                          法  官  陳  昆  煇
右正本係照原本作成。
上訴人不得上訴。
被上訴人如不服本判決，應於收受送達後二十日內向本院提出上訴書狀，其未表明上
訴理由者，應於提出上訴後二十日內向本院補提理由書狀（均須按他造當事人之人數
附繕本）上訴時應提出委任律師或具有律師資格之人之委任狀；委任有律師資格者，
另應附具律師及格證書及釋明委任人與受任人有民事訴訟法第四百六十六條之一第一
項但書或第二項（詳附註）所定關係之釋明文書影本。
中      華      民      國    八十九    年    十一      月      九      日
                                          書記官   顧  正  榕
附註：
民事訴訟法第四百六十六條之一（第一項、第二項）：
對於第二審判決上訴，上訴人應委任律師為訴訟代理人。但上訴人或其法定代理人具
有律師資格者，不在此限。
上訴人之配偶、三親等內之血親、二親等內之姻親，或上訴人為法人、中央或地方機
關時，其所屬專任人員具有律師資格並經法院認為適當者，亦得為第三審訴訟代理人
。


司法院資訊處製作；財團法人民間司法改革基金會備份。
